【裁判字號】    99,重訴,116
【裁判日期】    991110
【裁判案由】    確認優先承買權不存在
【裁判全文】
臺灣臺南地方法院民事判決             99年度重訴字第116號
原      告  謝金山
訴訟代理人  陳文欽律師
被      告  林旗清
訴訟代理人  許世烜律師
            黃郁蘋律師
上列當事人間請求確認優先承買權不存在事件，經本院於民國99
年10月27日言詞辯論終結，判決如下：
    主  文
確認被告就坐落台南縣永康市○○段一０九二地號、地目旱、面
積一六八七點九五平方公尺土地之優先承買權不存在。
訴訟費用新台幣壹拾壹萬零參佰零陸元由被告負擔。
    事實及理由
一、原告起訴主張：
（一）原為訴外人黃進興所有坐落台南縣永康市○○段1092地號
      、面積1687.95平方公尺、地目旱之土地（下稱系爭土地
      ），信託登記予訴外人林麗雯，系爭土地上有一未辦理保
      存登記鐵皮屋，面積約48平方公尺（下稱系爭鐵皮屋）。
      經鈞院以98年度執字第154號給付借款強制執行事件（下
      稱系爭執行事件）查封拍賣，由原告於民國99年4月14日
      以新台幣（下同）11,102,000元拍定，詎被告向鈞院民事
      執行處聲明其為系爭土地之承租人，依土地法第104條之
      規定有優先承買權，並表示優先承買，亦經鈞院准許被告
      優先承買在案。
（二）按確認法律關係成立或不成立之訴，非原告有即受確認判
      決之法律上利益者，不得提起；所謂即受確認判決之法律
      上利益，係指法律關係之存在否不明確，原告主觀上認其
      在法律上地位有不妥之狀態存在，且此種不妥之狀態，能
      以確認判決將之除去者而言（最高法院52年台上字第1240
      號判例意旨參照）。原告向鈞院民事執行處標得系爭土地
      後，被告主張就系爭土地有租賃關係，且願依同樣條件優
      先購買系爭土地，因兩造間就因租賃而生之土地優先承買
      權是否存在有所爭執，極為顯然，是原告自有提起本件確
      認之訴之法律上利益。
（三）土地法第104條係規定在土地法第3章房屋及基地租用，該
      章第94條第1項規定：城市地方，應由政府建築相當數量
      之準備房屋，供人民承租自住之用。足認土地法第104條
      所稱之房屋，應為可供人民自住之用之房屋而言。又依最
      高法院77年度台上字第1243號判決意旨：「土地法第104
      條第1項所定基地出賣時，承租人有依同樣條件優先購買
      之權，其承租人須為以建築房屋為目的，而承租該基地者
      ，始足當之。．．．本件如上訴人之主張，原來訴外人蔡
      荐承租訟爭土地，既為經營磚工廠，以作建造磚窯之用，
      即非以建築房屋為目的而承租者」，另依鈞院系爭執行事
      件拍賣公告記載：「98年2月2日查封時，據地政指界人員
      陳稱：所查封之土地均為雜草、雜木叢生．．．，據林旗
      清陳稱：該鐵皮屋係其承租系爭土地後所搭建，於96年間
      建造完成，現供其存放工具用」，及證人林麗雯亦證稱：
      「該鐵皮屋是被告堆放工具及設備使用」（參見鈞院99年
      7月19日言詞辯論筆錄第2頁倒數第13行），自未符合以建
      築房屋為目的，自無優先承買權存在。被告雖舉最高法院
      77年度台上字第790號判決，抗辯所謂房屋，為足以遮蔽
      風雨而足以達經濟上使用目的，即屬之云云。然該最高法
      院判決爭訟之標的為供人居住之房屋，而且所謂依現狀已
      足避風雨可達經濟上使用之目的，係在解釋土地之定著物
      而言，並非在解釋依現狀已足避風雨可達經濟上使用之目
      的，即屬房屋而言。
（四）系爭鐵皮屋非係被告興建：如系爭鐵皮屋係由被告興建，
      應由被告負舉證之責。被告雖舉證人鄭川源到庭證述：「
      系爭土地上之鐵皮屋，係被告委請伊搭蓋鐵皮，搭蓋鐵皮
      當時，被告有至現場云云。」，然證人鄭川源之證述，與
      被告於99年8月2日民事陳報狀所載：「系爭土地上之房屋
      為被告所建，地基基礎為被告自己施作，而地上鐵皮屋係
      委託一位馬先生建造，基地為林旗清自己施工。施工時馬
      先生向證人鄭川源叫鋼板來按裝。」，二者之陳述，究為
      由被告直接委請證人搭蓋鐵皮，或為由被告委請馬先生建
      造鐵皮屋，鐵皮部分再由馬先生委請證人搭蓋鐵皮，顯有
      不同，足見證人鄭川源之陳述，係由被告委請伊來搭蓋鐵
      皮，所述不實，不足採信。
（五）被告就系爭土地並無租賃權：
（１）被告就系爭土地並無租賃關係存在，退步言，被告就系爭
      土地出賣前，或有承租關係存在（原告否認），然依被告
      於系爭強制執行事件中，於98年10月8日向鈞院執行處呈
      報：「呈報人是於91年9月間向黃進興承租土地，期限5年
      ，未訂租約」，被告上述之陳述，縱或屬實（原告否認）
      ，其與黃進興間之租賃關係，已於96年9月屆滿而消滅，
      系爭土地係於99年4月14日拍定，被告當時就系爭土地並
      無租賃關係存在，自不得主張有優先承買權。
（２）復依證人林麗雯於鈞院99年7月19日證述：「當初黃進興
      信託給我時候，上開三筆土地就已經租給被告」、「除了
      上開收據，我與被告並沒有另外訂立書面的租賃契約」（
      參見鈞院99年7月19日言詞辯論筆錄第2頁第14行起及倒數
      第4行起），然依證人所謂之收據，其上係記載：「．．
      ．立據人同意承租人在不增加地上建築物及願意以1030.3
      萬元減土地增值稅承買鹽中段1092、1106、1107號三筆土
      地前提下出租承租人5年」，足認收據記載之內容，非但
      不以建築房屋為目的，且被告亦未以1030.3萬元買受系爭
      土地，其出租土地所附之停止條件尚未成就，租賃之法律
      關係尚未發生，被告就系爭土地自無租賃關係存在。況證
      人林麗雯亦無出租系爭土地之權利，且出租系爭土地之租
      金，顯低於一般市價行情，自難認被告就系爭土地有租賃
      關係存在。
（六）被告就系爭土地不得主張有土地法第104條之優先承買權
      ：
（１）最高法院86年度台上字第1251號判決意旨：按土地法第10
      4條係規定租用基地建築房屋之承租人，於出租人之基地
      出賣時，有優先承買權，其出租人於承租人之房屋出賣時
      ，有優先購買權，旨在使基地上之房屋合歸一人所有，以
      盡經濟上之效用，並杜紛爭，如基地承租人於基地上根本
      未為房屋之建築者，當無該條規定之適用。．．．又按土
      地法第104條規定基地優先承買權之範圍，固包括已建築
      房屋之基地及其周圍之附屬地在內，但該「附屬地」係指
      如房屋庭院或屋後空地之類等基地周圍附屬之土地而言。
      系爭被上訴人承租之168.69平方公尺地上房屋所占用之面
      積若干？空地部分是否均屬房屋坐落甚地周圍之上述「附
      屬地」？原審未進一步釐清，徒以被上訴人取得林氏二兄
      弟房屋及承租土地縱有部分係空地，仍無礙其為租地建屋
      之承租人身分，進而為上訴人不利之判決，自有未合，且
      難昭折服。上訴論旨指摘原判決不當，求予廢棄，難謂無
      理由。
（２）本件被告在系爭土地上僅蓋有一系爭鐵皮屋，面積約48平
      方公尺（14.52坪），但系爭土地面積1687.95平方公尺，
      其餘部分均為雜草、雜木叢生，依上揭最高法院判決意旨
      ，系爭土地係未建築房屋之空地，自不得主張優先承買權
      。
（七）原告雖於99年4月30日收受上開鈞院民事執行處於99年4月
      29日函，並於99年6月2日始提起本件訴訟，因本件被告就
      系爭土地是否有優先承買之權利，仍需經由鈞院實體認定
      ，原告提起本件訴訟仍有訴訟上之利益，故有保護之必要
      等語。並聲明：求為判決如主文所示。
二、被告則以：
（一）被告確有租用系爭土地，並於96年間即搭建系爭鐵皮屋於
      系爭土地上，有民事執行卷附98年5月13日聲明異議狀照
      片、98年8月6日執行筆錄、永康地政事務所98年8月11日
      發文0980005941號函覆鈞院複丈成果圖、98年10月8日呈
      報狀所附支付租金之收據三紙（96年、97年及98年度租金
      ）可稽，並經證人林麗雯在99年7月19日庭訊時證詞：「
      （問：是否認識黃進興？）認識，他是我先生的同學，黃
      進興有信託三筆土地給我，但是詳細地號我不確定，後來
      這三筆土地經過法院拍定，（提示96年9月1日的收據）這
      份收據是我寫的，當初黃進興信託給我的時候，上開三筆
      土地就已經租給被告，所以後來被告繳付租金給我時我有
      開收據給被告，當時有約定租賃期間5年，如果中途有處
      分該土地，租約就提前終止，黃進興信託給我的時候，土
      地上就有一間鐵皮屋，該鐵皮屋是被告興建的，該鐵皮屋
      是被告堆放工具及設備使用，租金每年6萬元是黃進興與
      被告本來就這樣約定，收到的租金除了付地價稅，其他大
      部分都交給黃進興。」，及證人鄭川源99年8月18日庭訊
      時證詞：「被告曾經找我去作鋼板的工作，平均1年約作3
      次左右，這包括有時候被告找我去作他朋友的工作。大概
      在3、4年前，被告曾經找我去台南家專的後面有一塊路不
      是很好走的土地上蓋鐵皮屋的鐵皮，鋼構並不是我做的，
      是被告找我去作的，我不曉得被告的實際名字，我都叫他
      林先生或「清仔」，該鐵皮屋大約有十幾坪，鋼構的部分
      是由馬先生做的，我的費用是被告給我的，費用應該是2
      萬多元包括工資及材料費用，費用已經付清。（提示執行
      卷98年5月13日被告之聲明異議狀所附的照片）我去蓋的
      鐵皮屋就是照片上的鐵皮屋。」可證被告確實有租用系爭
      土地並在系爭土地上搭建系爭鐵皮屋之事實。
（二）按土地法第104條第1項規定：「基地出賣時，地上權人、
      典權人或承租人有依同樣條件優先承買之權」。因被告承
      租土地興建房屋，依上揭規定，有優先承買權。
（三）鈞院民事執行處於拍賣公告內業已載明被告之承租及占有
      狀況，及被告如符合土地法第104條規定，就系爭土地有
      優先承買權，拍定人不得拒絕，則原告參與投標時即已知
      悉被告之承租事實及優先承買權存在之事實；縱原告不認
      同被告之承租及優先承買權之事實，然原告投標後，鈞院
      即以99年4月29日發文函通知兩造：「買受人謝金山如對
      被告之優先承買權有爭議時，應循民事訴訟程序謀求救濟
      ，並於文到10日內向本股提出起訴證明。逾期未為起訴證
      明者，本股將依法續行程序」。上開執行通知於99年4月3
      0日送達原告之代理人盧碧香，故原告至遲應於99年5月10
      日以前向鈞院起訴確認優先承買權。然原告拖延至99年6
      月2日始向鈞院提起本件確認訴訟，其逾執行法院所命期
      間提起訴訟，即生失權效果，應認本件原告之訴已無保護
      必要。
（四）退步言，縱認原告訴訟有保護之必要，「按土地法第104
      條係規定租用基地建築房屋之承租人，於出租人之基地出
      賣時，有優先承買權，其出租人於承租人之房屋出賣時，
      有優先購買權，旨在使基地上之房屋合歸一人所有，以盡
      經濟上之效用，並杜紛爭，如基地承租人於基地上根本未
      為房屋之建築者，當然無該條之適用」，有最高法院65年
      台上字第530號判例可參。是承租基地上，除非承租人「
      根本未為房屋之建築」，若承租人確有興建房屋時即有土
      地法第104條優先承買權之適用。又所謂房屋，即土地上
      之定著物，足以遮蔽風雨而足以達經濟上使用目的，即屬
      之（最高法院77年台上字790號判決參照）。系爭土地上
      有被告所興建之系爭鐵皮屋，該屋足以遮蔽風雨且達經濟
      上使用目的，自屬房屋無疑，是被告確有在所承租之系爭
      土地上興建房屋，自得主張享有優先承買權。原告以被告
      將系爭鐵皮屋做為堆放工具及設備使用，而否認被告之優
      先承買權之主張，與最高法院65年台上字第530號判例相
      違而不足採。
（五）原告復主張被告與訴外人黃進興間之租賃關係已於96年9
      月屆滿而消滅，而謂系爭土地於99年4月14日拍定時，被
      告就土地並無租賃關係存在，而無優先承買權。惟查，被
      告固於91年9月間向訴外人黃進興承租土地，並約定租期5
      年，在96年9月該定期租賃契約即已屆期約滿，然被告仍
      繼續為租賃之使用，而訴外人黃進興之受託人即林麗雯，
      亦繼續收取租金而未為反對之意思表示，則視為已不定期
      限繼續契約，此在民法第451條定有明文，原告之主張與
      法條規定不合，自不足採。
（六）原告再以最高法院86年度台上字第1251號判決意旨主張被
      告就未建築房屋之空地，不得主張優先承買權，惟查，優
      先承買權係承租人就租用之基地全部為主張，難以因承租
      人未占用基地建築房屋而認承租人就未占用部分無優先承
      買權，否則將造成承租人僅得購買基地，基地卻可能因他
      人購得其餘部分而成為袋地，造成土地利用困難及經濟價
      值低落，與優先承買權使屋地盡最大經濟效益並杜絕紛爭
      之立法意旨相悖，故原告之主張顯無理由而不可採云云，
      資為抗辯。並聲明：原告之訴駁回。
三、按確認法律關係之訴，非原告有即受確認判決之法律上利益
    者，不得提起之，民事訴訟法第247條第1項前段定有明文。
    又按所謂即受確認判決之法律上利益，係指法律關係之存在
    與否不明確，原告主觀上認為其在法律上之地位有不安之狀
    態存在，且此種不安之狀態，能以確認判決將之除去者而言
    （最高法院52年台上字第1240號判例參照）。本件原告主張
    其係系爭土地之拍定人，被告就系爭土地並無優先承買權，
    被告則主張其係系爭土地之承租人，其就系爭土地有優先承
    買權，因此被告就系爭土地是否有優先承買權並不明確，致
    原告在私法上之地位有受侵害之危險，而此項危險自得以對
    於被告之確認判決除去之，揆諸前揭規定及說明，原告提起
    本件確認之訴，應有受確認判決之法律上利益，合先敘明。
四、兩造不爭執之事實：
（一）訴外人黃進興原所有之系爭土地於96年4月18日以信託為
      原因，移轉登記與受託人即訴外人林麗雯。
（二）系爭鐵皮屋坐落於系爭土地上。系爭鐵皮屋足以遮風蔽雨
      。
（三）系爭土地經系爭強制執行事件予以拍賣，拍賣公告記載：
      「98年2月2日查封時，據地政指界人員陳稱：所查封之土
      地均為雜草、雜木叢生，惟據本院98年8月6日測址結果，
      編號1土地（即系爭土地）上有第三人林旗清之未辦保存
      登記鐵皮屋（即系爭鐵皮屋），據林旗清陳稱：該鐵皮屋
      係其承租系爭土地後所搭建，於96年間建造完成，現供其
      存放工具用；又據第三人林旗清於98年9月12日具狀陳稱
      ：編號1土地上有超高壓電線且為袋地，係為其向原債務
      人黃進興承租土地，黃進興將土地信託林麗雯，故其僅將
      土地租金付予林麗雯，上開租賃關係業經本院執行命令排
      除，應買人應自行查證，上開建物不在拍賣範圍內，拍定
      後除上開建物坐落基地不點交外，其餘均按現況點交。上
      開建物所有人如符合土地法第104條規定，就編號1土地有
      優先承買權，拍定人不得拒絕」。嗣於99年4月14日由原
      告出價11,102,000元拍定系爭土地後，本院民事執行處旋
      即發函通知被告，命被告於文到10日內聲明願否依同樣條
      件優先承買，被告於期限內聲明願依同樣條件優先承買系
      爭土地，並繳足全部價金。
（四）本院民事執行處於99年4月29日發函通知兩造：「．．．
      二、買受人謝金山如對第三人林旗清之優先承買權有爭議
      時，應循民事訴訟程序謀求救濟，並於文到10日內向本股
      提出起訴證明。逾期未為起訴證明者，本股將依法續行程
      序」，上開執行通知於99年4月30日送達原告之代理人盧
      碧香。原告未於受通知10日內提起確認優先承買權訴訟，
      而於99年5月13日對本院民事執行處准被告優先承買系爭
      土地一事，聲明異議，本院民事執行處認被告有優先承買
      權而駁回原告異議之聲明。原告於99年6月2日始提起本件
      訴訟。
（五）系爭土地係都市計畫土地，其使用分區為乙種工業區。
（六）系爭土地之受託人林麗雯於本院民事執行處提出書立日期
      96年9月1日之收據1份（下稱系爭收據），其上記載：．
      ．．，立據人（即林麗雯）同意承租人（即被告）在不增
      加地上建築物及願意以1030.3萬元減土地增值稅承買鹽中
      段1092、1106、1107號三筆土地（該3筆土地下稱系爭3筆
      土地）前提下出租承租人5年（自96年9月1日起至101年9
      月1日止）．．．。
（七）被告於98年10月8日具狀向本院民事執行處表示：其於91
      年9月間向黃進興承租土地，期限5年，未訂租約。
（八）被告係訴外人林麗雯之兄。
五、得心證之理由：
    本案爭執之關鍵在於：原告於99年4月30日收受上開本院民
    事執行處99年4月29日函，卻遲至99年6月2日始提起本件訴
    訟，本件原告之訴是否無保護必要？系爭鐵皮屋是否被告所
    興建？被告就系爭土地有無租賃關係？經查，
（一）按再抗告人主張伊為承租人，有優先承買權存在，相對人
      既有爭執，自應待審認方能確定，而執行法院又無逕行審
      判之權限，自非依強制執行法第12條所定之聲請，所能解
      決。乃執行法院注未及此，遽依再抗告人之聲請，准其優
      先承買，自欠允當，從而相對人之異議，即為正當（最高
      法院70年度台抗字第317號裁判參照）。被告就系爭土地
      是否有優先承買權，兩造既有爭執，依上開說明，就該爭
      執自需經本院實體認定，執行法院無逕行審判之權限。本
      院民事執行處雖於99年4月29日發函通知兩造：「．．．
      二、買受人謝金山如對第三人林旗清之優先承買權有爭議
      時，應循民事訴訟程序謀求救濟，並於文到10日內向本股
      提出起訴證明。逾期未為起訴證明者，本股將依法續行程
      序」，惟查，被告就系爭土地是否有優先承買權，應由本
      院實體認定，執行法院無逕行審判之權限，已如前述，則
      原告雖未於收到上開函文10日內向執行法院提出起訴證明
      ，在執行法院核准由被告優先承買系爭土地，並核發權利
      移轉證書之前，原告起訴請求確認被告就系爭土地無優先
      承買權存在，仍有訴訟上之利益，而有保護之必要。被告
      辯稱：原告於收到上開函文10日後始提起本件訴訟，並無
      保護必要云云，自不足採。
（二）按事實為法律關係發生之特別要件者，在消極確認之訴，
      應由被告就其存在負舉證之責任，在其他之訴，應由原告
      就其存在負舉證之責任。消極確認之訴，應由被告負立證
      責任，如被告欲主張原告確為股東，應由被告自負立證責
      任，如被告不能立證或其提出之證據不足採用，則原告之
      訴即應認為有理由，無庸另行立證（司法院院字第2269號
      解釋、最高法院19年上字第385號判例參照）。原告起訴
      請求確認被告就系爭土地無優先承買權，依上開說明，應
      由主張就系爭土地有租賃權及優先承買權之被告，就其有
      租賃權及優先承買權之事實負舉證責任。被告主張其就系
      爭土地有租賃權及優先承買權，固提出收據3份及舉證人
      林麗雯、鄭川源為證，惟查：
（１）證人林麗雯於本院審理時雖證稱：黃進興有信託系爭3筆
      土地給我，．．．，（提示96年9月1日的收據）這份收據
      是我寫的，當初黃進興信託給我的時候，系爭3筆土地就
      已經租給被告，所以後來被告繳付租金給我時，我有開收
      據給被告，當時有約定租賃期間5年，如果中途有處分該
      土地，租約就提前終止，黃進興信託給我的時候，土地上
      就有一間鐵皮屋，該鐵皮屋是被告興建的等語（99年7月1
      9日言詞辯論筆錄），惟查，證人林麗雯係被告之妹，其
      證詞難免迴護被告，且經本院隔離訊問後，被告供稱：我
      是在96年跟林麗雯簽約的，當時我們有簽一份收據，表示
      如果要續約，我要用1,030萬元購買系爭3筆土地，．．．
      ，，後來我雖然沒有買系爭3筆土地，但是因為我租金已
      經付了，所以就繼續租用系爭3筆土地，當初是林麗雯說
      資產管理公司不願意用那價格賣給我等語（99年10月18日
      言詞辯論筆錄），證人林麗雯則證稱：．．．，資產管理
      公司沒有同意以600萬元的價格賣給我（證人林麗雯表示
      其係要求資產管理公司以600萬元價格出售系爭土地予伊
      ），這部分我沒有跟被告講，我沒有跟被告說我跟資產管
      理公司處理的結果，所以被告也不確定他能不能以收據的
      價格來買系爭3筆土地，後續處理的結果我也都沒有跟被
      告講等語（99年10月18日言詞辯論筆錄），其二人就林麗
      雯有無向被告說資產管理公司不願意以系爭收據之價格將
      系爭土地賣給被告乙節，供述不一；再者，證人林麗雯於
      本院審理時證稱：．．．，我收到租金以後就先放在我身
      邊，並幫黃進興繳系爭3筆土地的地價稅，剩下的錢黃進
      興會來跟我拿等語（99年10月18日言詞辯論筆錄），實則
      系爭3筆土地自96年至98年之地價稅皆為0元，此有台南縣
      稅務局新化分局99年10月26日南縣稅新分一字第09902375
      88號函在卷可稽，足見證人林麗雯之證詞係虛偽不實，難
      以採信。
（２）證人鄭川源於本院審理時雖證稱：．．．，被告曾經找我
      去作鋼板的工作，平均1年約作3次左右，．．．。大概在
      3、4年前，被告曾經找我去台南家專的後面有一塊路不是
      很好走的土地上蓋鐵皮屋的鐵皮，鋼構並不是我做的，是
      被告找我去作的，．．．，鋼構的部分是由馬先生做的，
      我的費用是被告給我的等語（99年8月18日言詞辯論筆錄
      ），惟被告於99年8月2日民事陳報狀則表示：系爭鐵皮屋
      係委託馬先生建造。施工時馬先生向證人鄭川源叫鋼板來
      按裝。證人鄭川源與被告就係被告或馬先生找證人鄭川源
      去施作系爭鐵皮屋之鋼板乙節，供述不一，證人鄭川源之
      證詞，尚難採信。
（３）系爭3筆土地之公告現值共20,599,354元，有土地登記謄
      本3份可稽，被告又自承其在91年租系爭土地的時候，跟
      黃進興只是認識而已，並不是很熟的朋友（99年10月18日
      言詞辯論筆錄），訴外人黃進興、林麗雯卻僅以每年6萬
      元之租金將系爭3筆土地租給被告，其租金額與系爭3筆土
      地之價值顯不相當，實與常情有違。
（４）被告雖陳稱：我從事土木工程，我自己沒有開公司，我都
      是借別人的發票，每年工程收入約2、3百萬元，淨利潤約
      6、70萬元，我的錢都沒有放在我的銀行戶頭，都放在我
      太太銀行的戶頭，放在哪個銀行的戶頭我不清楚，我的錢
      都是我太太在管，我需要用錢的時候都向太太拿等語（99
      年10月18日言詞辯論筆錄），惟查，被告名下並無財產，
      92年總所得128,264元、93年總所得0元、94年總所得246,
      329元、95年總所得196,500元、96年總所得92,000元、97
      年總所得124,500元、98年總所得141,000元，有稅務電子
      閘門財產所得調件明細表7份在卷可稽，從被告之所得及
      財產資料，無法證明被告每年工程收入約2、3百萬元，淨
      利潤約6、70萬元，被告就此亦未舉證以實其說，其主張
      其每年工程收入約2、3百萬元，淨利潤約6、70萬元，已
      有可疑，且本院請被告提出其配偶之財產資料，被告訴訟
      代理人又改稱：被告是把他的錢放在同居人名下，但是被
      告不願意提供他同居人的戶籍資料（99年10月27日言詞辯
      論筆錄），則被告主張其每年工程收入約2、3百萬元，淨
      利潤約6、70萬元，尚難採信。從被告之財產及所得資料
      觀之，6萬元對被告而言並非小數目，被告卻主張其每年
      均拿保留在身上之現金6萬元給黃進興或林麗雯，此實與
      常情有違，難以採信。
（５）被告於99年9月17日民事綜合辯論意旨狀謂：「．．．，
      被告固於91年9月間向訴外人黃進興承租土地，並約定租
      期5年，在96年9月該定期租賃契約即已屆期約滿，然被告
      仍繼續為租賃之使用，而訴外人黃進興之受託人即林麗雯
      ，亦繼續收取租金而未為反對之意思表示，則視為以不定
      期限繼續契約，此在民法第451條定有明文」，主張被告
      與黃進興所訂之租約期滿後，被告與林麗雯並未就系爭土
      地訂立租約，係因被告於96年9月租賃契約期滿後仍繼續
      使用系爭土地，林麗雯未表示反對之意思，而依法視為以
      不定期限繼續契約，然證人林麗雯於本院審理時卻證稱：
      ．．．我們就是把系爭3筆土地租給被告，租金1年6萬元
      等語（99年10月18日言詞辯論筆錄），被告與證人林麗雯
      就其二人有無就系爭土地訂立租約，供述不一，其二人之
      供述，均難採憑。
（６）退步言之，縱被告確有與林麗雯簽立系爭收據，惟系爭收
      據記載：．．．，立據人（即林麗雯）同意承租人（即被
      告）在不增加地上建築物及願意以1030.3萬元減土地增值
      稅承買系爭3筆土地前提下出租承租人5年（自96年9月1日
      起至101年9月1日止），業如前述，依系爭收據之記載，
      林麗雯係以被告不增加地上建築物及願意以1030.3萬元減
      土地增值稅之價格承買系爭3筆土地為條件，願出租系爭3
      筆土地予被告，惟被告已自承其願以系爭收據所示之價格
      承買系爭3筆土地，但資產管理公司不願意用該價格賣給
      被告，可見被告確未以系爭收據所示之價格承買系爭3筆
      土地。被告既未以系爭收據所示之價格承買系爭3筆土地
      ，系爭收據有關租約之約定，因所附之停止條件未成就，
      自未生效。
（７）綜上，證人林麗雯、鄭川源之證詞既不足採信，系爭收據
      又無法證明被告有向黃進興、林麗雯承租系爭土地，則原
      告主張被告未承租系爭土地及系爭房屋並非被告興建等情
      ，應可採信。
六、綜上所述，被告並未承租系爭土地，系爭房屋亦非被告所興
    建，從而，原告訴請確認被告就系爭土地優先購買權不存在
    ，為有理由，應予准許。又本件訴訟費用110,306元（第1審
    裁判費109,768元、證人旅費538元）應由敗訴之被告負擔，
    爰確定如主文第2項所示。
七、本件為判決基礎之事證已明，兩造所為之其他主張、陳述並
    所提之證據，經審酌後，認均與本件之結論無礙，不再一一
    論述，併予敘明。
八、訴訟費用負擔之依據：民事訴訟法第78條、第87條第1項。
中    華    民    國    99    年    11    月    10    日
                  民事第二庭    法  官  蘇正賢
以上正本係照原本作成
如對本判決上訴，須於判決送達後20日內向本院提出上訴狀。
如委任律師提起上訴者，應一併繳納上訴審裁判費。
中    華    民    國    99    年    11    月    10    日
                                書記官  陳美萍

司法院資訊處製作；財團法人民間司法改革基金會備份。
